臺灣高雄地方法院民事判決　　　　　　　93年度訴字第2442號
原　　　告　甲○○
訴訟代理人　丙○○
　　　　　　李勇三律師
被　　　告　乙○○
訴訟代理人　陳建誌律師
　　　　　　王叡齡律師
上列當事人間給付賠償金事件，經本院於民國94年9月20 日言詞
辯論終結，判決如下：
  主  文
被告應給付原告新台幣壹拾捌萬元，及自民國九十二年三月三十
日起至清償日止按週年利率百分之五計算之利息。
原告其餘之訴駁回。
訴訟費用由被告負擔五分之一，餘由原告負擔。
本判決關於原告勝訴部分得假執行；但被告如以新台幣壹拾捌萬
元為原告預供擔保後，得免為假執行。
原告其餘假執行之聲請駁回。
  事實及理由
一、原告主張：伊為供寺廟簡化內部行政事務流程之使用，乃與
    被告於民國89年11月18日簽訂「佛教資訊管理系統」程式之
    承攬合約（下稱系爭契約），約定由被告設計包括信徒管理
    資料、皈依管理、義工管理、光明燈管理、佛像金身管理、
    蓮塔位管理、戒別管理之僧尼部戒別、戒別管理之優婆塞（
    夷）戒管理、法師出席表、收支明細表管理、行事曆管理、
    佛事行程表、寺院管理之法師通訊、寺院管理之寺院通訊等
    工作內容之電腦程式系統，各該系統內容並以伊交付予被告
    之文件及溝通內容為主，而系爭契約之承攬報酬為新臺幣（
    下同）180,000 元，被告並應於90年2 月15日前交付程式測
    試系統，同年5 月30日完成系統完整版之驗收，伊嗣並已先
    行給付被告100,000 元之報酬完畢，後因被告遲未能完成程
    式，經協議後伊乃同意變更最後交付期限為91年12月14日晚
    上11時59分，而被告嗣雖於該期限前交付系爭電腦程式，惟
    其所交付者中有多項程式及報表系統均未製作完成，甚而完
    全無法執行，伊乃於92年3 月24日以律師函通知被告解除系
    爭契約，而依系爭契約第15條之約定，被告若未能依限完成
    系爭電腦程式則應賠償伊合約價格5 倍之懲罰性違約金即90
    0,000 元（180,000 ×5=900,000）， 今被告交付之電腦程
    式既未製作完成，其自未依債務本旨提出給付而有違約之情
    ，為此爰依兩造承攬合約之法律關係請求判令被告應給付90
    0,000 元，及自92年3 月30日起至清償日止按週年利率5%計
    算之利息，並願供擔保，請准為假執行之宣告。
二、被告則以：原告當初交給伊之資料均係WORD圖樣資料，若未
    經溝通，伊並無法知悉所欲製作之電腦程式內容為何，而原
    告於伊設計過程中一再變更增加所需之程式內容，造成伊設
    計上之困擾，且原告復於91年8、9月間另與訴外人丁維承以
    1,100,000 元之報酬簽訂同樣承攬內容之系統設計合約，故
    其嗣亦未積極與伊溝通設計內容而有延宕，而伊於同年9 月
    25 日寄發電子郵件予原告表示將以9月底兩造所溝通及伊所
    瞭解之內容為設計基準，此並已為原告所同意，伊並亦依此
    設計製作系爭程式系統而於同年12月14日晚上9 點41分將電
    腦程式以電子郵件方式寄送交付予原告，至於系爭系統程式
    固有部分程式及報表未行製作，然該部分或係原告尚未與伊
    溝通所需製作之內容為何，或係原告並未告知需置入何種報
    表系統，致伊無從設計製作，而原告無法執行系爭系統程式
    乃因其未安裝crystal report及spread 2項付費軟體之故，
    上開軟體依約亦非伊所應負責安裝，是伊並無可歸責之事由
    ，今伊既已依約交付所承攬之工作物並無違約事由，原告請
    求伊賠償違約金並無理由，況伊縱有違約事由，然原告另行
    支付訴外人丁維承1,100,000 元之報酬以製作相同內容之電
    腦程式，而伊僅收取180,000 元酬金卻亦需製作相同內容之
    工作物，否則即需支付高達900,000 元之違約金，其違約金
    之約定顯屬過高等語為辯，並聲明求為判決：駁回原告之訴
    及假執行之聲請，如受不利之判決，並願供擔保請准免為假
    執行之宣告。
三、兩造不爭執之事項：
  (1)、原告為供寺廟簡化內部行政事務流程之使用，乃於89年11
      月18日與被告簽訂系爭契約，約定承攬報酬為180,000 元
      ，而系爭契約製作設計內容以原告交付予被告之文件及溝
      通之內容為主，被告依約原應於90年2 月15日前交付測試
      系統予原告，同年5 月30日完成系統完整版之驗收，嗣兩
      造經協議變更完成日為91年12月14日晚上11時59分，被告
      並已收取100,000元之報酬。
  (2)、系爭契約約定應製作之電腦程式乃包括14項工作內容：信
      徒管理資料、皈依管理、義工管理、光明燈管理、佛像金
      身管理、蓮塔位管理、戒別管理之僧尼部戒別、戒別管理
      之優婆塞（夷）戒管理、法師出席表、收支明細表管理、
      行事曆管理、佛事行程表、寺院管理之法師通訊、寺院管
      理之寺院通訊等項，原告於承攬之始已先交付上述工作內
      容之WORD 圖樣資料予被告。
  (3)、被告於90年2 月21日領取50,000元酬金時並未交付程式測
      試版，被告交付之第1 次電腦系統版本內容係信徒、亡者
      、群組維護作業之資料維護，第2 、3 、4 次改版則均係
      延續第1 次版本再做修改擴充，而被告設計交付之程式均
      在兩造討論後同意施作之範圍內，其最後製作交付之光碟
      程式內容係以其於9 月份與原告溝通後之結果為準，原告
      於9 月份後亦未再提出新資料予被告。
  (4)、被告最後交付之光碟程式資料中未完成之程式為：皈依管
      理程式、皈依查詢程式、義工管理程序、皈依查詢程式、
      戒別管理程式- 僧尼、僧尼戒別查詢程式、戒別管理程式
      - 優婆塞、優婆塞戒別查詢程式、收入程式、支出程式、
      支出查詢程式、行事曆管理程式、行事曆查詢程式、法師
      資料維護查詢程式、寺院資料維護查詢程式等。未交付之
      報表為：法會報表（消災牌位、拔度牌位）、法師資料維
      護報表、寺院資料維護報表、日常消災拔度報表、收入報
      表、支出報表、蓮塔位證明報表、蓮塔位記錄卡報表、光
      明燈標籤報表、皈依管理報表、行事曆管理報表、戒別管
      理- 僧尼報表、戒別管理- 優婆塞報表。
  (5)、被告交付之光碟並未附具crystal report及spread 2項付
      費軟體。
  (6)、原告於91年8 、9 月間另與訴外人丁維承以1,100,000 元
      之報酬簽訂同樣承攬內容之佛教資訊管理系統合約書。
  (7)、被告於91年12月14日晚上9 點41分將系爭契約之程式以電
      子郵件方式寄送予原告，原告嗣並未使用被告交付之程式
      ，而於92年3月24 日以律師函通知被告解除系爭契約，並
      要求應於3 日內給付違約金，且此亦經被告於同年月26日
      收受。
四、本院就兩造必要爭點所為之判斷：
  (1)、被告是否已完成系爭承攬之工作並依債之本旨提出給付？
      按「債務人非依債務本旨實行提出給付者，不生提出之效
      力，為民法第235 條所明定。物之交付義務人所提出交付
      之物與契約訂定之內容不符者，不得謂為依債務本旨之提
      出，自不生提出之效力」，最高法院31年度上字第2481號
      判例要旨可參。本件被告固辯稱原告並未與之溝通欲製作
      之內容為何，致其無法製作交付部分之報表、程式，而其
      與原告溝通過之部分均已製作於系統程式中交付，原告並
      亦同意依其所取得及瞭解之內容為據而撰寫程式，其並無
      違約事由云云，惟此業為原告所否認，而依系爭契約之約
      定，被告所承攬之佛教管理系統內容乃係依原告所交付之
      文件及溝通內容為主，其內容則包括信徒管理資料、皈依
      管理、義工管理、光明燈管理、佛像金身管理、蓮塔位管
      理、戒別管理之僧尼部戒別、戒別管理之優婆塞（夷）戒
      管理、法師出席表、收支明細表管理、行事曆管理、佛事
      行程表、寺院管理之法師通訊、寺院管理之寺院通訊等14
      項，原告於承攬之始即已先行交付系統所需之WORD圖樣資
      料給被告，其於91年9 月份後即未再提出新資料，又被告
      最後交付之光碟程式資料中則有皈依管理程式、皈依查詢
      程式、義工管理程序、皈依查詢程式、戒別管理程式- 僧
      尼、僧尼戒別查詢程式、戒別管理程式- 優婆塞、優婆塞
      戒別查詢程式、收入程式、支出程式、支出查詢程式、行
      事曆管理程式、行事曆查詢程式、法師資料維護查詢程式
      、寺院資料維護查詢程式等項及法會報表（消災牌位、拔
      度牌位）、法師資料維護報表、寺院資料維護報表、日常
      消災拔度報表、收入報表、支出報表、蓮塔位證明報表、
      蓮塔位記錄卡報表、光明燈標籤報表、皈依管理報表、行
      事曆管理報表、戒別管理- 僧尼報表、戒別管理- 優婆塞
      報表等項均未交付均已如前所述，另原告於同年7 月9 日
      寄發之電子郵件其內容乃記載「程式名稱暫定為日常消災
      拔度，欄位位置僅供參考，出生日期往生日期也要帶入，
      版面關係所以我沒有帶入，一樣也會有牌位及報表。畫面
      中牌位列印方式及牌位控制是以：類別欄位中選擇消災CO
      MBO 或拔度COMBO 來做控制切換」等語（卷附第205 頁）
      ，且其就諸如法會、報表、組織等各項程式所需之功能、
      內容，亦曾陸續寄發電子郵件予被告等情，此有電子郵件
      暨附件檔所轉印之文件等附卷足稽（卷附第192 至209 頁
      ），而被告於本院審理中亦陳稱：「（要製作未交付程式
      需有哪些資料？）原告應該要跟我說程式目的、流程為何
      ，我們皆以口頭溝通，所以容易漏掉，原告只要把程式目
      的、流程紀錄成書面我就可以根據該資料來製作程式，初
      期除上述資料外並無須其他資料」等語（94年4 月7 日準
      備程序筆錄），又系統光碟經本院當庭播放之結果原即無
      法執行，試以被告自備環境設定完足之筆記型電腦測試亦
      均如此，此有勘驗紀錄在卷可稽（94年1 月31日準備程序
      筆錄），則原告既已先行將14項工作內容之WORD圖樣交付
      予被告，嗣並再以電子郵件之方式傳送相關程式、目的之
      流程予被告，再依被告所自述者，原告所提供者自應已足
      供其設計原告要求之程式所需，且若被告有不明之處，自
      亦應與原告聯繫說明其需之事項及原告之冀求，如超出原
      契約之外，再以情事變更而增加其承攬報酬或說明而拒絕
      為之，否則以原告一系統設計之門外漢，如何能知悉其所
      提出之文件內容是否足供被告製作設計程式之用者，而被
      告於系爭契約之約定完工日即同年12月14日所交付予原告
      之系統程式既仍有上述諸多未完成之程式、報表，姑不論
      其是否在原契約範圍之內或嗣後加增者，惟被告依約原即
      應提供符合系爭契約所約定之14項工作內容之系統程式予
      原告，其本不能單憑己意而擅自變更承攬契約之內容，且
      其所交付之光碟，經測試結果既均無法執行，顯然被告所
      交付之工作物原即未具最基本之要求，更遑論契約約定之
      項目功能得否達成者，而被告於此並未能另行舉證證明系
      爭交付之系統未能執行之原因，並其未製作之部分全屬原
      告未溝通要求之部分，或已符合其與原告於9 月份時所溝
      通並瞭解之內容之範圍，是被告所提出之系爭光碟既未符
      合系爭契約之約定，自難謂其已依契約之本旨提出給付而
      已完成系爭承攬之工作物，被告上開所辯並無理由。
  (2)、被告是否有可歸責事由？
      按「工作需定作人之行為始能完成者，而定作人不為其行
      為時，承攬人得定相當期限，催告定作人為之。」，民法
      第507 條第1 項定有明文。本件被告固辯稱系爭契約係因
      原告未與之溝通所需內容且前後反覆，故其無法交付部分
      程式、報表乃屬不可歸責之事由云云，惟原告於系爭契約
      承攬之始即已交付系統所需之WORD圖樣資料予被告，並亦
      寄發電子郵件說明其各相關程式、目的之流程、功能，且
      兩造亦均再以口頭溝通以維契約目的之達成，而系爭契約
      原約定應於90年2 月15日提出測試版，然被告所交付之第
      1 次電腦系統版本內容僅有信徒、亡者、群組維護作業之
      資料維護已如前述，是被告既為電腦程式設計師，對原告
      所提出之資料若不足供其設計程式，其自應事先告知原告
      要求其提供，或定期催告原告使之提供資料或確定系爭程
      式系統之最後工作內容及要求以明責任，且被告於原約定
      應交付測試版之時間仍僅能交付14項工作內容中之信徒、
      亡者、群組維護作業之資料維護等事項，顯見其製作進度
      延宕甚鉅，況系爭系統嗣變更延長至近2 年之91年12月14
      日為完工期後，被告亦仍無法交付完整之系統光碟，則縱
      原告有未與之溝通之情，於此長達2 年之時間，被告亦應
      已得要求其提出完整最終之資料以為符合契約內容之製作
      者，而被告於此復未能提出其曾定期催告原告提供所需資
      料而原告未行提供之證據，則系爭系統程式之未能完成交
      付自屬有可歸責於被告之事由，被告上開所辯並無理由。
  (3)、系爭違約金性質為何？可否請求酌減？
      按「當事人得約定債務人於債務不履行時，應支付違約金
      。違約金，除當事人另有訂定外，視為因不履行而生損害
      之賠償總額。其約定如債務人不於適當時期或不依適當方
      法履行債務時，即須支付違約金者，債權人除得請求履行
      債務外，違約金視為因不於適當時期或不依適當方法履行
      債務所生損害之賠償總額。」，民法第250條定有明文，
      又「約定之違約金過高者，法院得減至相當之數額，民法
      第252 條定有明文。至於是否相當，即須依一般客觀事實
      ，社會經濟狀況及當事人所受損害情形，以為斟酌之標準
      。且約定之違約金過高者，除出於債務人之自由意思，已
      任意給付，可認為債務人自願依約履行，不容其請求返還
      外，法院仍得依前開規定，核減至相當之數額。」，最高
      法院79年度台上字第1915號亦著有判例要旨可參。查系爭
      契約第15條乃明文約定：「乙方（即被告）若未能依雙方
      協議之日期完成此合約程式，則乙方需賠償甲方（即原告
      ），合約價格的五倍賠償金，總計為九十萬元整。」等語
      ，是依其文義觀之，系爭違約金係於被告未能如期履行時
      即應賠付之款項，且系爭契約之各條款亦未再明確約定除
      該違約金外尚得請求其他損害賠償，則系爭違約金自應屬
      損害賠償總額預定之違約金性質，原告主張為懲罰性違約
      金云云並無理由。另原告業於91年8 、9 月間與訴外人丁
      維承以1,100,000 元之報酬簽訂同樣承攬內容之佛教資訊
      管理系統合約書已如前述，是欲製作設計符合系爭契約約
      定內容之電腦程式，其合理報酬應不僅原約定之 180,000
      元甚明，本院爰審酌上情，並原告歷經2 年餘之承攬時間
      仍無法取得可供使用之系統程式等情狀，認本件違約金為
      合約價格之5 倍尚屬過高而應予酌減為合約價格之一倍即
      以180,000 元始為合理。
    綜上，被告並未依債務本旨提出符合系爭契約之給付，且未
    定期催告原告使之提供設計所需之資料或確定程式系統之內
    容，其之未能完成系爭系統程式自有可歸責之原因，原告據
    以解除系爭契約並要求賠償違約金自屬有據，惟系爭違約金
    為損害賠償總額預定之違約金，其以合約價格之5 倍為違約
    金尚屬過高而應予酌減為合約價格之一倍即以180,000 元為
    合理，從而原告請求被告給付180,000元，及自92年3月30日
   （即 被告於同年月26日收受催告應於3 日內給付違約金之翌
    日）起至清償日止按週年利率5%計算之利息之範圍內為有理
    由，應予以准許，其逾此範圍外之請求即為無據，自應予以
    駁回。
五、本件主文第1項係所命給付之金額未逾500,000元之判決，依
    民事訴訟法第389條第1項第5 款之規定，自應依職權宣告假
    執行，至原告敗訴部分，其假執行之聲請即失所依附，應予
    駁回，而被告既陳明願供擔保請准免為假執行之宣告，經核
    並無不合，爰酌定相當之擔保金額准許之。
六、本件判決之基礎已臻明確，兩造其餘攻擊防禦方法及舉證，
    核與判決無影響，爰不另一一論述，併此敘明。
七、據上論結，本件原告之訴為一部有理由，一部無理由，合依
    民事訴訟法第79條、第389條第1項第5款、第390條第2 項、
    第392條，判決如主文。
中　　華　　民　　國　　94　　年　　10　　月  　18 　　日
                  民事第五庭審判長法  官  黃宏欽
                                  法  官  王雅苑
                                  法　官　郭宜芳
正本係照原本作成。
如不服本判決，應於送達後20日內，向本院提出上訴狀並表明上
訴理由，如於本判決送達前提起上訴者，應於判決送達後10日內
補提上訴理由書（須附繕本）。
中　　華　　民　　國　　94　　年　　10　　月　　19　　日
                                  書記官　劉法萱
